臺灣基隆地方法院刑事判決　　　　　　100年度簡上字第105號
公　訴　人　臺灣基隆地方法院檢察署檢察官
上　訴　人
即　被　告　鍾素真
上列被告因詐欺案件，不服本院基隆簡易庭100 年度基簡字第23
6 號，中華民國100 年3 月24日第一審簡易判決（聲請案號：10
0 年度偵字第79號、第209 號；移送併辦案號：100 年度偵字第
771號）提起上訴，本院管轄之第二審合議庭判決如下：
    主  文
上訴駁回。
    事  實
一、鍾素真曾因犯強盜案件，經臺灣高等地方法院以93年度上訴
    字第2688號判處有期徒刑7 年，於民國93年12月23日確定在
    案，於98年8 月21日縮短刑期假釋出監，假釋中付保護管束
    ，觀護結束日期為100年9月30日（不構成累犯）。
二、鍾素真明知金融機構帳戶為個人信用之表徵，且申請開立金
    融帳戶並無任何特殊限制，任何人只要有些許款項，均可自
    行至不同金融機構申請開立多數帳戶使用，並預見將自己所
    有之帳戶存摺、提款卡及密碼交付他人使用，可能因此供不
    法詐騙份子利用以詐術使他人將款項匯入後，再予提領使用
    ，因而幫助他人從事詐欺取財之目的，竟基於幫助他人詐欺
    取財之不確定故意，於99年間某日（99年10月28日之前），
    將其所有於臺灣土地銀行信義分行（以下稱土地銀行）開設
    之帳號00000000000000號、於中華郵政股份有限公司金山郵
    局（以下稱金山郵局）開設之帳號000000000000000070號帳
    戶之存摺、提款卡及密碼，交付予某真實姓名、年籍不詳之
    成年人。嗣張靜安、李美雪及林佳瑩等人於下列時、地遭受
    詐騙：
  (一)張靜安於99年10月28日17時23分許，接獲1 名真實姓名、年
    籍不詳之成年人來電，佯稱係PC HOME 商店街之客服人員，
    因該公司於張靜安先前以網路購物時，誤將張靜安之付款方
    式設定為分期付款，需依指示取消設定云云，致張靜安陷於
    錯誤，遂依其指示操作設置於臺北市北投區○○○路○段53
    巷43號之自動提款機，於同日晚間6 時57分、7 時10分許，
    先後將新台幣（下同）1 元、29,955元（均另支付手續費17
    元）匯入被告前開金山郵局帳戶內。嗣張靜安因遲遲未再接
    獲對方來電確認前開款項是否業經匯回，始悉受騙。
  (二)李美雪於99年10月28日19時30分許，接獲1 名真實姓名、年
    籍不詳之成年人來電，佯稱係東森購物台職員，因該公司於
    李美雪先前在該購物台購物時，誤將李美雪之付款方式設定
    為分期付款，須依指定方式取消設定云云，致李美雪陷於錯
    誤，遂依指示操作設置於高雄市○○區○○路327 號凹仔底
    郵局之自動提款機，於同日晚間8 時4 分許，將29,978元（
    另支付手續費17元）匯入被告前開土地銀行帳戶內。嗣李美
    雪經旁人告知可能遭詐騙集團詐騙，始悉受騙。
  (三)林佳瑩於99年10月28日19時50分許，接獲1 名真實姓名、年
    籍不詳之成年人來電，佯稱係網路購物賣家，林佳瑩先前以
    網路購物時，因內部作業疏失，誤將林佳瑩之付款方式設定
    為分期付款，須依指定方式取消設定云云，致林佳瑩陷於錯
    誤，遂依指示操作設置於桃園縣中壢市○○○街82號自立活
    動中心郵局之自動提款機，於同日晚間8 時23分許，將29,9
    83元（另支付手續費17元）匯入被告前開土地銀行帳戶內。
    嗣林佳瑩始悉受騙。
三、案經李美雪、林佳瑩訴由新北市政府警察局金山分局報告臺
    灣基隆地方法院檢察署檢察官偵查後聲請以簡易判決處刑。
    理  由
一、證據能力部分：
    按被告以外之人於審判外之言詞或書面陳述，除法律有規定
    者外，不得作為證據；又被告以外之人於審判外之陳述，雖
    不符合刑事訴訟法第159條之1至第159條之4之規定，而經當
    事人於審判程序同意作為證據，法院審酌該言詞陳述或書面
    陳述作成時之情況，認為適當者，亦得為證據，而當事人、
    代理人或辯護人於法院調查證據時，知有上開不得為證據之
    情形，而未於言詞辯論終結前聲明異議者，視有前項之同意
    ，刑事訴訟法第159條第1項及第159條之5分別定有明文。經
    查：
  (一)證人張靜安、李美雪及林佳瑩於警詢中所為之陳述，為被告
    以外之人於審判外之言詞陳述，然經本院於審判程序提示予
    被告並告以要旨，經被告表示無意見，且未聲明異議，又本
    院審酌證人張靜安、李美雪及林佳瑩於警詢筆錄之記載，並
    無不正取供之情事，且證人於警詢時並無具結之可能，是就
    該審判外言詞陳述作成時之情況，應認為適當，依刑事訴訟
    法第159 條之5 規定意旨，具有證據能力。
  (二)卷附之金融機構開戶資料、自動櫃員機交易明細表、交易往
    來明細等屬非供述證據，而經審酌其作成或取得之情況，並
    無違背法定程序取得之情形，依刑事訴訟法第158 條之4 之
    反面解釋，應認具有證據能力，而得為本案之證據。
二、認定事實之依據：
    被告鍾素真於警詢、偵查及本院審理時固坦承上開土地銀行
    及金山郵局之帳戶為其所有之事實不諱，惟略以：伊於99年
    10月28日晚間11時許，發現伊位於臺北市○○區○○街399
    號3 樓之住處失竊，上開土地銀行及金山郵局帳戶之存摺、
    提款卡及密碼均遭竊，伊並未將該等帳戶之存摺、提款卡及
    密碼交予他人云云置辯，然查：
  (一)前開土地銀行帳號00000000000000號、金山郵局帳號000000
    000000000070號帳戶確為被告開設所有乙節，業據被告於警
    詢、偵查及本院審理時坦認無訛，並有前開土地銀行及金山
    郵局帳戶之開戶資料在卷可稽，堪信為真實。
  (二)被害人張靜安、李美雪及林佳瑩因接獲前述電話，於上開時
    間依指示將前述款項匯入被告上揭帳戶等情，亦據證人張靜
    安、李美雪及林佳瑩於警詢時證述在卷，另有被害人張靜安
    、李美雪、林佳瑩提供之自動櫃員機交易明細表及前開土地
    銀行、金山郵局帳戶之交易往來明細在卷可稽，此部分事實
    亦堪認定。
  (三)被告雖辯稱上開帳戶之存摺、提款卡及密碼係遭竊云云，然
    被告陳稱其所有上開土地銀行及金山郵局帳戶，分係供作勞
    工貸款之扣款及領取其夫退休終身俸所用，而其於99年10月
    28日晚間，發覺除前開帳戶之存摺、提款卡及密碼遭竊外，
    其所有之首飾及國民身分證亦遭竊等情，足見依被告所述，
    上開土地銀行及金山郵局之帳戶均為被告平日供特定用途使
    用之帳戶，且除該等帳戶之存摺、提款卡及密碼外，被告另
    有財物失竊，衡情，被告自應報警處理，惟被告陳稱其發現
    住處失竊後，未向警報案等情，顯與常情不符。又本院依被
    告之聲請，傳喚證人黃秋鄉到庭做證，以證明被告是否曾因
    上址住處之門鎖遭人破壞，而於99年11月初委由證人黃秋鄉
    更換門鎖，惟證人黃秋鄉於本院審理時結證稱：伊沒有印象
    被告是否曾請伊幫忙更換門鎖，伊印象中也沒有見過被告等
    語（見本院卷第40、41頁），則被告前開所述是否可信，即
    屬有疑。次查，依被告上開所述，前揭金山郵局帳戶係供領
    取其夫退休終身俸所用，衡諸常情，當被告發覺該帳戶遭竊
    後，自應立即掛失，以免款項匯入該帳戶後遭盜領而受有損
    失，且一般人發覺帳戶遺失後，為免帳戶遭盜用，應會立即
    辦理掛失，而被告亦稱其發覺上開帳戶之存摺、提款卡及密
    碼失竊後，隨即於99年10月29日向土地銀行及金山郵局辦理
    掛失云云，足徵被告已知上開土地銀行及金山郵局帳戶遺失
    後，將使其受有款項遭盜領或帳戶遭盜用之風險，惟經原審
    函詢結果，前揭土地銀行及金山郵局帳戶均無被告之掛失紀
    錄，此有中華郵政股份有限公司基隆郵局100 年3 月3 日基
    字第1001800155號函、土地銀行100 年3 月15日義存字第10
    00000681號函附卷可稽（見原審卷第10、17頁），與被告前
    開所述及常情均非相符，益徵被告上揭辯解非屬可信，可認
    被告應係將前揭帳戶之存摺、提款卡及密碼交予他人。又按
    金融存款帳戶，攸關存戶個人財產權益之保障，與存戶之金
    融卡、密碼結合，其專屬性、私密性更形提高，除非本人或
    與本人具密切關係者，難認有何理由可自由流通使用該存摺
    、金融卡及密碼，一般人亦均有應妥為保管存摺、金融卡及
    密碼，以防止被他人冒用之認識，縱有特殊情況偶有將存摺
    、金融卡及密碼交付他人之需，亦必詳細探究其用途後，再
    行決定是否提供，此乃吾人日常生活經驗與事理。且金融帳
    戶為個人理財之工具，申請開設金融帳戶並無任何特殊之限
    制，一般民眾皆可以存入最低開戶金額之方式申請開戶，一
    個人可以在不同之金融機構申請多數之存款帳戶使用，並無
    何困難，此乃眾所週知之事實，被告為成年人，具有國中畢
    業之學歷，應具有相當之智識能力，就上情當無不知之理，
    足認被告就其將前開帳戶之存摺、提款卡及密碼交予他人後
    ，該帳戶可能供他人為不法犯罪所用乙節，應已有認識，而
    被告竟仍將前開帳戶之存摺、提款卡及密碼交付身分不詳之
    成年人使用，堪認被告確有幫助收受帳戶之人，利用其提供
    之帳戶詐欺取財之不確定故意甚明。本件事證明確，被告犯
    行堪以認定，應予依法論科。
三、論罪科刑：
  (一)按刑法上之幫助犯，係對於犯罪與正犯有共同之認識，而以
    幫助之意思，對於正犯資以助力，而未參與實施犯罪之行為
    者而言（最高法院75年度臺上字第1509號、88年度臺上字第
    1270號判決亦同此意旨）。是以如未參與實施犯罪構成要件
    之行為，而係出於幫助之意思提供助力，即屬幫助犯，而非
    共同正犯。本件被告僅提供帳戶之存摺、金融卡及密碼，使
    被害人存入款項，其行為性質上僅可認為係詐欺取財構成要
    件以外之幫助行為，尚難遽認係與前述詐欺行為人本於共同
    犯罪之犯意聯絡，而有參與或分擔向被害人詐欺之犯行。
  (二)核被告所為，係犯刑法第30條第1 項、第339 條第1 項之幫
    助詐欺取財罪。被告同時將上開2 個帳戶之存摺、提款卡及
    密碼交付予身分不詳之成年人，使張靜安、李美雪及林佳瑩
    遭受詐騙，被告係以一幫助行為，幫助他人為數個犯罪行為
    ，故就被告上開所為，應依刑法第55條想像競合犯之規定，
    論以1 罪。被告基於幫助之犯意為上開犯行，為幫助犯，爰
    依刑法第30條第2 項之規定，按正犯之刑減輕之。至被告將
    其所有前開金山郵局、土地銀行之存摺、金融卡及密碼等資
    料，已交予詐騙集團成員，未經扣案，兼參上開帳戶已通報
    為警示帳戶，已無沒收之必要，爰不為沒收之諭知。原審認
    被告幫助詐欺取財之犯行事證明確，並審酌被告將帳戶交付
    予不法詐騙分子使用，致被害人受有損害，並使犯罪追查趨
    於複雜，影響社會正常交易安全及秩序非微，法治觀念顯有
    偏差，又矢口否認犯行，難謂已有悔悟之心等一切情狀，量
    處被告有期徒刑4 月，如易科罰金，以1,000 元折算壹日，
    其認事用法並無違誤，量刑亦稱妥適。被告執前詞否認犯罪
    ，提起上訴，核無理由，應予駁回。
據上論斷，應依刑事訴訟法第455 條之1 第1 項、第3 項、第36
8 條，判決如主文。
本案經檢察官王亞樵到庭執行職務。
中    華    民    國    100   年    8     月    3     日
                  刑事第五庭審判長法  官  齊  潔
                                  法  官  吳佳齡
                                  法  官  蔡和憲
以上正本證明與原本無異。
本件判決不得上訴。
中    華    民    國    100   年    8     月    3     日
                                  書記官  盧鏡合
附錄所犯法條：
中華民國刑法第339條第1項
意圖為自己或第三人不法之所有，以詐術使人將本人或第三人之
物交付者，處 5 年以下有期徒刑、拘役或科或併科 1 千元以下
罰金。